【裁判字號】    89,訴,6
【裁判日期】    891012
【裁判案由】    貪污
【裁判全文】
臺灣澎湖地方法院刑事判決                              八十九年度訴字第六號
    公  訴  人  臺灣澎湖地方法院檢察署檢察官
    被      告  乙○○
    被      告  己○○
    共      同
    選任辯護人  許文贊律師
右列被告因貪污治罪條例案件，經檢察官提起公訴（八十八年度偵字第三八０、五八
六號），本院判決如左：
    主  文
乙○○共同受公務機關委託承辦公務之人，侵占公有財物，處有期徒刑伍年陸月，褫
奪公權年，共同所得財物新台幣貳佰零柒萬壹仟陸佰玖拾貳元，應予連帶追繳並發
還澎湖縣馬公市烏崁社區發展協會，如全部或一部無法追繳時，應以其財產抵償之。
己○○無罪。
    事  實
一、乙○○於民國八十四年間係澎湖縣馬公市烏崁社區發展協會理事長。緣於八十四
    年間台灣省自來水股份有限公司（以下簡稱：省自來水公司）擬於澎湖縣馬公市
    烏崁里海濱設置海水淡化廠出水口，經該里里民一再陳情抗議，嗣於八十四年六
    月九日經協調作成：「自來水公司於八十五年度基層建設經費下編列新台幣（以
    下同）二百萬元辦理馬公市烏崁里自來水相關設施，將來每年再由烏崁里依實際
    需要提出自來水設施擴建或改善計劃送自來水公司辦理。」之決議，省自來水公
    司遂於八十四年八月二十一日將二百萬元之自來水改善補助款交由澎湖縣政府，
    澎湖縣政府又於同年十一月六日以八四澎府字建土第五九０三九號函，函請馬公
    市公所請其檢附統一收據及預算證明書送交縣政府完成撥款程序，馬公市公所即
    於八十四年十一月二十三日檢具受補助經費納入預算證明書，獲撥該二百萬元，
    嗣因烏崁里礙於法令及人力，無法承辦改善自來水設施工程，遂於八十四年十二
    月十一日以澎馬烏崁字第三０八號函，請求將該二百萬元交由馬公市烏崁社區發
    展協會承辦工程，亦經馬公市公所於八十四年十二月十四日以澎馬工字第一四四
    四０號函，函覆烏崁里辦公室及烏崁社區發展協會同意交由馬公市烏崁社區發展
    協會辦理自來水改善供水設備工程，並由該社區發展委員會於八十四年十二月十
    九日具領該二百萬元。詎乙○○身為該社區發展協會理事長，受託辦理自來水改
    善設備工程，係受公務機關委託承辦公務之人，明知其該社區發展協會所領之二
    百萬，僅能用於改善供水設備工程，竟與馬公市烏崁里里長甲○○（即宋東排，
    另經檢察官為不起訴處分）共同基於侵占公款之犯意聯絡，於八十五年五月十八
    日，在馬公市烏崁里社區活動中心，與其他不知情之里民共同決議將該二百萬元
    及利息七萬九千六百九十二元挪用作為五府千歲移駕之用，再於同年六月三十日
    ，於同一地點，與其餘不知情之社區發展協會理事共同決議，將前開款撥入靖海
    宮公廟使用，以此方式共同侵占之，嗣靖海宮公廟將其中一百五十萬元作為移駕
    之用。
二、案經丙○○告發臺灣澎湖地方法院檢察署檢察官偵查起訴。
    理  由
一、被告乙○○部分：
（一）訊據被告乙○○固坦承有與甲○○及其餘人士將前開款項撥入靖海宮公廟作為
      移駕五府千歲使用，惟否認有侵占之犯意，辯稱伊不知該筆款項係作為改善自
      來水供水設備工程之用，且貪污治罪條例第二條後段所謂：「受公務機關委託
      承辦公務之人」，係指公務機關所委託承辦者，為該機關本身公權力範圍內之
      公務，受任人因而享有公務上之職權及權力主體之身分，於其受任之範圍內行
      使公務主體之權力而言。如非委託機關本身權力範圍內之公務，而係基於私法
      上關係所生之債權、債務，並無貪污治罪條例第二條後段所稱之「受公務機關
      委託承辦公務」者適用。被告乙○○既係馬公市烏崁社區發展協會之理事長，
      並非公務機關之公務人員，其所受委託辦理該里自來水供水設備改善工程，僅
      屬民事上之委任契約關係，絕非受託承辦「公務」可比擬，自不構成貪污云云
      。惟查：
    (一)經查，依卷附之澎湖縣海水淡化廠工程烏崁取水站八十四年六月九日施工協調
      會會議紀錄第七點結論其中第三項作出：「自來水公司於八十五年度基層建設
      經費下編列二百萬元辦理烏崁里自來水相關設施，將來每年再由烏崁里依實際
      需要提出自來水設施擴建或改善計劃送自來水公司辦理。」之決議，被告乙○○及里長甲○○均有參與協調，有會議紀錄一紙在卷可稽（見庚○八十八年度
      他字第二四號卷第八頁以下）。再依證人即當時參與協調會議之馬公市公所工
      務課技工丁○○於本院調查時亦證稱：該二百萬元係作為改善當地（即馬公市
      烏崁里）自來水設備之用；當時里長（甲○○）及被告乙○○均有參與；且協
      調時省自來水公司代表有表示該二百萬元一定要依據當地所陳報之改善自來水
      設施計畫進行等語。另證人即當時參與協調並製作會議紀錄之省自來水公司南
      區工程處代表戊○○亦證稱：雖無詳細計畫，但該筆款項一定要使用與自來水
      設施有關的工程；協調當時有結論，還是要用於改善自來水設施之用途，由烏
      崁里提出計畫；當場有把決議內容大意唸給參與協調會之人聽，事後僅就會議
      紀錄文字修飾等語（均見本院八十九年七月二十七日訊問筆錄）。準此，被告
      乙○○既自始參與協調會，對於該二百萬元補助款應用於改善自來水設備工程
      之事，自不得諉為不知情。
    (二)再按私法人或其他團體受公務機關之委託承辦公務，而由該私法人或團體之職
      員承辦處理是項事務者，該職員應認為係貪污治罪條例第二條所定之受公務機
      關委託承辦公務之人（最高法院六十二年度第一次刑庭庭長會議決定亦同此意
      旨）。經查，本件經於八十四年六月九日召開施工協調會決議後，烏崁里辦公
      室即於八十四年七月十四日以澎馬烏崁字第一八一號函，函請馬公市公所轉請
      省自來水公司撥款補助該里簡易自來水錶汰舊換新工程，經轉呈澎湖縣政府，
      該府遂於八十四年七月二十七日以八四澎府建土字第三八一０四號函，請求省
      自來水公司儘速依照協議結論撥款，復於八十四年八月十五日以八四澎府建土
      字第四四０九七號函，將烏崁里自來水用戶水錶汰舊改善工程內容，及概算計
      畫書送交省自來水公司，省自來水公司第七管理處遂於八十四年八月二十一日
      以八四台水七工字第一四八一六號函，將二百萬元之自來水改善補助款撥交澎
      湖縣政府，澎湖縣政府又於八十四年十一月六日以八四澎府字建土第五九０三
      九號函請馬公市公所，請其檢附統一收據及預算證明書送交縣政府完成撥款程
      序，馬公市公所即於八十四年十一月二十三日以澎馬工字第一三０六三函，檢
      具該二百萬元補助款統一收據及受補助經費納入預算證明書送交澎湖縣政府，
      嗣烏崁里因礙於法令、本身人力，無法承辦改善自來水設施工程，遂於八十四
      年十二月十一日以澎馬烏崁字第三０八號函，請求將該二百萬元交由馬公市烏
      崁社區發展協會承辦改善自來水供水設備工程，亦經馬公市公所於八十四年十
      二月十四日以澎馬工字第一四四四０號函，函覆烏崁里辦公室及烏崁社區發展
      協會同意交由馬公市烏崁社區發展協會辦理自來水改善供水設備工程，並由該
      社區發展委員會於八十四年十二月十九日具領該二百萬元等情，有前開函件、
      粘貼憑證用紙及領款收據等件在卷可證，並經本院分別向省自來水公司、澎湖
      縣政府及馬公市公所調閱各該相關資料查證屬實。揆諸前開說明，馬公市烏崁
      社區發展協會顯係辦理自來水用戶水錶汰換改善工程之受託人，被告乙○○係
      該協會理事長自係貪污治罪條例第二條後段所謂受公務機關委託承辦公務之人
      無訛。另徵之前揭馬公市公所八十四年十二月十四日以澎馬工字第一四四四０
      號同意撥款函說明項內第二項已載有：「如動支款項仍請依照有關工程及採購
      程序規定辦理」等詞，另證人戊○○於本院調查時亦證稱：該二百萬元係省府
      列於八十五年度的基層經費等語，本件改善自來水設備工程，顯屬「公務」，
      而非僅屬民事上之委任契約關係甚明。此外，復有烏崁靖海宮五府千歲起駕籌
      備討論會議紀錄、收支憑證及澎湖縣馬公市烏崁社區發展協會第一屆臨時理事
      會會議紀錄各一紙在卷可憑。事證已臻明確，被告乙○○所辯顯係畏罪卸責之
      責，不可採信，應依法論科。
（二）核被告乙○○無公務人員身分，受澎湖縣馬公市烏崁里辦公室之委託，並經馬
      公市公所同意辦理該里公務，挪用前揭公款作為靖海宮五府千歲移駕之用，所
      為係犯修正前貪污治罪條例第四條第一項第一款之受公務機關委託承辦公務之
      人侵占公有財物罪。被告行為後，貪污治罪條例第四條第一款業於八十五年十
      月二十三日修正，比較新舊法結果，新法規定法定刑得併科罰金部分已提高，
      依刑法第二條第一項但書規定，以修正前之規定有利於被告，自應適用修正前
      法律，附此敘明。又馬公市烏崁里里長甲○○雖經檢察官為不起訴處分，惟依
      其全程參與協調，並於八十五年五月十七日，在馬公市烏崁里社區活動中心，
      與被告乙○○及其他不知情之里民共同決議將該二百萬元及利息七萬九千六百
      九十二元挪用作為五府千歲移駕之用，再經本院查得其並於同年六月三十日，
      與被告乙○○（當時擔任主席）及與其餘不知情之社區發展協會理事共同決議
      ，將前開款撥入靖海宮公廟使用，顯係自始知情，且與被告乙○○共同侵占公
      款，兩人互有犯意聯絡與行為分擔，為共同正犯（至甲○○案部分再移由檢
      察官偵查）。又被告乙○○於偵查時自白，依法減輕其刑，爰審酌被告乙○○
      係為地方公廟祭祀，一時失虞，挪用公款，致罹重典，又因不熟稔法律以致犯
      案、又所挪用之公款數額甚鉅，與犯罪後仍飾詞圖辯等一切情狀，量處如主文
      所示之刑，並依法宣告褫奪公權三年，以資懲儆。至被告乙○○與甲○○共同
      侵占之之公款二百萬元及利息七萬一千六百九十二元，合計共二百零七萬一千
      六百九十二元應連帶追繳發還被害人澎湖縣馬公市烏崁社區發展協會（檢察官
      被害人為澎湖縣馬公市烏崁里，應屬誤會），如全部或一部無法追繳時，應以
      其財產抵償之。
二、被告己○○部分：
（一）公訴意旨略以：被告己○○與被告乙○○，共同基於犯意之聯絡，於八十五年
      五月十七日侵占前揭公款，再由己○○於隔日（即十八日）召開靖海宮會員大
      會，補提議將該款移交由靖海宮接管使用，以此方式侵占之，因認被告己○○
      犯有貪污治罪條例第四條第一項第一款之侵占公有財物罪云云。
（二）按犯罪事實應依證據認定之，無證據不得推定犯罪事實；又不能證明被告犯罪
      或其行為不罰者，應諭知無罪之判決，刑事訴訟法第一百五十四條、第三百零
      一條第一項定有明文。又認定不利於被告之事實，須依積極證據，苟積極證據
      不足為不利於被告事實之認定時，即應為有利於被告之認定，最高法院三十年
      度上字第八一六號判例亦同此意旨。
（三）訊據被告葉民選固不否認有與被告乙○○共同決議將前揭款項作為靖海宮五府
      千歲移駕之用，惟堅詞否認有貪污犯行，辯稱伊僅知該二百萬元係回饋地方之
      用，不知係用於改善自來水設施工程等語。經查，經遍查本院分別向省自來水
      公司、澎湖縣政府及馬公市公所調閱各該相關資料，自馬公市烏崁里與省自來
      水公司因設置海水淡化廠出水口起糾紛起，至八十四年六月九日雙方協調決議
      由自來水公司於八十五年度基層建設經費下編列新台幣二百萬元辦理馬公市烏
      崁里自來水相關設施止，被告葉民選均未參與，是並無證據證明其對前揭款項
      須作為改善自來水設施工程之用途事先知情。又雖其分別於八十五年五月十八
      日，及六月三十日在馬公市烏崁里社區活動中心，與被告乙○○、甲○○及其
      他不知情之人共同決議將該前揭款項作為五府千歲移駕之用，惟參酌該兩次會
      議紀錄大意，均屬討論前開二百萬元應如何「回饋」烏崁里等事宜，未言明該
      款項須用於改善自來水工程。而所謂「回饋」，即係以貴重金錢、禮物回贈他
      人之意，馬公市烏崁里居民因海水淡化廠出水口設置問題，長期與省自來水公
      司抗爭，嗣後雙方互相協調讓步，由省自來水公司補助二百萬元作為改善自來
      水設施工程之用，在不知該款項僅能作為前揭用途之下，該里居民將地方基層
      補助款誤解為回饋金，與常理並不相悖，是被告己○○辯稱伊僅知該二百萬元
      係回饋地方之用，不知係用於改善自來水設施工程云云，尚屬可採。此外，復
      查無其他積極證據證被告己○○有此犯行，揆諸前揭說明，不能證明被告犯罪
      ，自應為無罪之諭知。
三、據上論斷，應依刑事訴訟法第二百九十九條第一項前段、第三百零一條第一項、
    修正前貪污治罪條例第四條第一項第一款、第八條後段、第九條、第十六條、刑
    法第十一條前段、第二十八條、第二條第一項但書、第三十七條第二項判決如主
    文。
本案經檢察官馬中琍到庭執行職務
中      華      民      國    八十九    年      十      月     十二     日
                              臺 灣 澎 湖 地 方 法 院 刑 事 庭
                                    法    官  謝     靜     恆
右正本證明與原本無異。
如不服本判決，應於判決送達後十日內，向本院提出上訴（須附繕本）。
中      華      民      國    八十九    年      十      月     十六     日
                                    書 記 官  楊     依     靚
附錄法條：
修正前貪污治罪條例第四條
有下列行為之一者，處無期徒刑或十年以上有期徒刑，得併科新台幣三百萬
元以下罰金：
一  竊取或侵占公用或公有器材、財物者。
二  藉勢或藉端勒索、勒徵、強占或強募財物者。
三  建築或經辦公用工程或購辦公用器材、物品，浮報價額、數量、收取
    回扣或有其他舞幣情事者。
四  以公用運輸工具裝運違禁物品或漏稅物品者。
五  對於違背職務之行為，要求、期約或收受賄賂或其他不正利益者。
前項第一款至第四款之未遂犯罰之。


司法院資訊處製作；財團法人民間司法改革基金會備份。
